【裁判字號】    97,家上,18
【裁判日期】    970506
【裁判案由】    離婚
【裁判全文】
臺灣高等法院民事判決                  97年度家上字第18號
上  訴  人  乙○○（即乙○○）
被上訴人    甲○○
                     4226 Australia
訴訟代理人  陳以儒律師
上列當事人間，因請求離婚事件，上訴人對於中華民國96年12月
3日臺灣士林地方法院96年度婚字第194號第一審判決，提起上訴
，經本院於97年 4月29日言詞辯論終結，判決如下：
    主      文
上訴駁回。
第二審訴訟費用由上訴人負擔。
    事實及理由
一、上訴人起訴主張：被上訴人於民國 (以下同)○○年○○月○○日與
    上訴人結婚，○○年○○月○○日與上訴人及所育未成年之子丙○
    ○移民紐西蘭、澳洲，○○年○○月○○日上訴人因紐西蘭及澳洲
    兩國之稅務問題，請求與之辦理離婚；○○年○○月○○日再度結
    婚，由於上訴人為負起養家之責任常返回臺灣經商，未料不
    知何故，94年 3月31日被上訴人無故離家出走，遠避澳洲、
    紐西蘭，上訴人親赴澳洲之住所時，無端被拒於門外，苦遭
    惡意遺棄，迄今已2年有餘；94年5月25日上訴人再度返回澳
    洲住所，仍不得其門而入，並遭澳洲警察將上訴人趕走，顯
    係惡意遺棄上訴人；為此，求為准予上訴人與被上訴人離婚
    之判決。對於原法院為其敗訴判決聲明不服，提起上訴所為
    聲明：(一)原判決廢棄。(二)准予上訴人與被上訴人離婚。(三)第
    一、二審訴訟費用由被上訴人負擔。
二、被上訴人則以：上訴人於○○年○○月○○日與被上訴人結婚後，
    被上訴人應其要求將所有不動產予以變賣，隨同與兩造所育
    之子丙○○移民紐西蘭、澳洲，並居住澳洲多年，被上訴人
    除專心照顧幼子丙○○外，尚將資產資助經商，因其經常往
    返紐西蘭與澳洲之間，認琥珀桌椅有利可圖，獨自返台經營
    藝品店，將被上訴人與幼子留在澳洲生活；91年間於其返回
    澳洲向被上訴人佯稱在臺期間有稅務問題，必須辦理離婚，
    被上訴人不疑有他，於離婚協議書上簽名，交其攜回於○○年
    ○○月○○日辦理離婚登記；未幾，被上訴人於澳洲即耳聞其另
    結新歡，已與丁○○結婚，被上訴人心有不甘，詢問原委後
    ，○○年○○月○○日在諸多親友見證下再度結婚，並為結婚登記
    ；由於再度結婚之後，仍為被上訴人發現其與丁○○間之交
    往並不單純，經被上訴人質問後惱羞成怒，94年間即在澳洲
    興訟，擬奪取被上訴人與幼子在澳洲賴以居住之房子，經澳
    洲法院為其敗訴判決確定，兩造已協議移居澳洲多年，所育
    未成年之子丙○○於澳洲之大學就讀，自當以澳洲為共同生
    活居住之處所，其自行返臺置被上訴人母子於不顧，導致被
    上訴人母子依賴社會救濟金度日，其訴請與被上訴人離婚顯
    無理由等語，資為抗辯；對於上訴人之上訴所為答辯聲明：
    (一)上訴駁回。(二)第二審訴訟費用由上訴人負擔。
三、上訴人主張被上訴人於○○年○○月○○日與上訴人結婚，○○年○○月
    ○○日與上訴人及所育未成年之子丙○○移民紐西蘭、澳洲，
    ○○年○○月○○日上訴人因紐西蘭及澳洲兩國之稅務問題，請求
    與之辦理離婚；○○年○○月○○日再度結婚，婚姻關係仍持續中
    等事實，為被上訴人所不爭執，且有戶籍謄本、結婚證書在
    卷(原審卷第7至9頁)足憑，上訴人主張之上開事實，應堪信
    為真實。
四、上訴人主張被上訴人拒絕履行同居義務、惡意遺棄上訴人在
    繼續狀態中，且有民法第1052條第 2項所規定難於維持婚姻
    之重大事由等事實；被上訴人則以上訴人所主張者，與事實
    不符，被上訴人同意上訴人返回澳洲同住，並沒有反對上訴
    人返回澳洲等語為抗辯；經查：
(一)按：夫妻互負同居之義務，固為民法第1001條前段所明定；
    惟最高法院40年度臺上字第91號、39年度臺上字第 415號分
    別著有：「夫妻互負同居之義務，為民法第1001條所明定，
    夫妻之一方無正當理由而與他方別居，固屬違背同居義務，
    惟同法第1052條第5款 (現行法第1052條第1項第5款)所謂以
    惡意遺棄他方，不僅須有違背同居義務之客觀事實，並須有
    拒絕同居之主觀情事始為相當。」、「民法第1052條第 5款
    所謂夫妻之一方，以惡意遺棄他方，在繼續狀態中者，係指
    夫或妻無正當理由，不盡同居或支付家庭生活費用之義務而
    言，是縱如上訴人所稱，被上訴人為依其後母牧牛度活，茅
    寮容膝，確有衣食難周之情形，亦不過因家貧生活艱苦，究
    與無正當理由不支付家庭生活費用者有別，自難指為惡意遺
    棄。」之判例、及85年度臺上字第572號、88年度臺上字第2
    27號、89年度臺上字第517號分別所著：「民法第1052條第1
    項第 5款所謂以惡意遺棄他方，不僅須有違背同居義務之客
    觀事實，並須有拒絕同居之主觀情事，始為相當。」、「夫
    妻之一方須有支付家庭生活費用之義務，而無正當理由不為
    支付，致他方不能維持生活者，始與民法第1052條第1項第5
    款所謂以惡意遺棄他方之要件相當。」、「夫妻應互愛並誠
    摯相待，而同居乃夫妻雙方和諧協力始克達成，觀諸民法第
    1001條：夫妻『互負』同居之義務之規定自明，倘夫妻之一
    方無意與他方同居，不提出其一己之協力，並謂他方不與其
    同居，係惡意遺棄，而以之為由訴請判決離婚，於法自難謂
    為合。」等之裁判意旨，可資參照。本件上訴人主張被上訴
    人於94年3 月31日，不知何故離家出走，且拒絕上訴人進入
    澳洲之住所等事實，為被上訴人所否認，且以上訴人答應要
    給付被上訴人母子之生活費，均未履行；91年間返台經商，
    去年 (應為95年) 於澳洲之訴訟，曾返回澳洲應訴，均未返
    回澳洲之共同住所居住；而被上訴人尚須留在澳洲照顧兩造
    所育未成年之子丙○○，無法返台與之同居，且其在台住所
    不定，起訴時是在○○○路○段，嗣又遷至○○○路，被上
    訴人確不知其在台之住居所等語為抗辯；查：
(1) 上訴人起訴主張被上訴人於○○年○○月○○日與上訴人結婚，○○
    年○○月○○日與上訴人及所育未成年之子丙○○移民紐西蘭、
    澳洲，並定居於澳洲等事實，及上訴人於本院準備程序期日
    對於受命法官問：「澳洲才是你們真正的家？」時，為：「
    是」之陳述 (本院卷第156頁背面)，堪認澳洲始為兩造共同
    同居之住居所；上訴人起訴時以被上訴人於94年 3月31日自
    ○○市○○○路之住居所返回澳洲住居所，主張被上訴人離
    家出走拒不與上訴人履行同居義務，顯與事實不符，要非可
    採。
(2) 上訴人主張被上訴人拒絕上訴人返回澳洲之共同住居所之事
    實，雖據提出經我駐布里斯本台北經濟文話辦事處(97)No布
    證字第327號所驗證之文件 (本院卷第185、186頁)為憑；惟
    查我駐布里斯本台北經濟文話辦事處 (97)No布證字第327號
    之驗證，充其量僅能證明其所驗證文件之簽名為真正，而所
    驗證文件之內容，已為被上訴人否認其真正，被上訴人迄至
    本件言詞辯終結前，仍一再表示同意上訴人回澳洲與被上訴
    人同住 (本院卷第209頁背面)，是上訴人仍須就所驗證文件
    內容之真正，例如已經被上訴人簽名承認曾拒絕上訴人返家
    等之事實，負舉證之責任，但上訴人並未就所驗證文件內容
    之真正，盡其舉證之責任，其持以主張被上訴人拒絕上訴人
    返回澳洲之共同住居所之事實，其舉證責任尚有未盡，自無
    足取。
(3) 上訴人主張被上訴人抗辯上訴人棄其母子於不顧，殊非事實
    ；上訴人自90年起陸續匯款予其母子，迄94年止高達 2,800
    萬元，且居住於上訴人所購置價值約 3,600萬元之房地，固
    據提出○○○○○○銀行賣出外匯水單及手續費收入收據、
    及其○○分行電匯證實書影本在卷 (原審卷第63至81頁、本
    院卷第161頁)為憑；惟查上訴人對於被上訴人及其子丙○○
    於95年6月至96年7月間，接受澳洲政府之社會救濟金(Widow
    Allowance And Youth Allowance)之事實，亦不爭執，且有
    被上訴人提出證明書影本在卷(原審卷第58、59頁)足憑；由
    此，堪認上訴人已無意與被上訴人同居，對於被上訴人母子
    有支付家庭生活費用之義務，無正當理由不為支付，致被上
    訴人母子不能維持生活，接受澳洲政府之社會救濟金，同時
    又以被上訴人拒絕其返回澳洲住居所，係惡意遺棄為由，訴
    請離婚，參照前述最高法院判例、及裁判意旨，於法自難謂
    合。
(4) 綜合上述，上訴人對於被上訴人拒絕履行同居之事實，未盡
    舉證責任；又無意維持婚姻 (本院卷第208頁背面)，對於被
    上訴人母子有支付家庭生活費用之義務，無正當理由不為支
    付，致被上訴人母子不能維持生活，接受澳洲政府之社會救
    濟金，同時以被上訴人拒絕其返回澳洲住居所，係惡意遺棄
    為由訴請離婚，於法不合，不應准許。
(二)次按：有民法第1052條第 1項所列以外之重大事由，難以維
    持婚姻者，夫妻一方得請求離婚。但其事由應由夫妻一方負
    責者，僅他方得請求離婚，民法第1052條第2項固有明文；
    惟最高法院87年度臺上字第2495號、1304號亦分別著有：「
    婚姻以夫妻終生之共同生活為目的，非有足以破壞共同生活
    之重大事由，難以維持婚姻者，夫妻之一方不得依民法第10
    52條第 2項規定請求離婚。是婚姻是否難以維持，應斟酌破
    壞夫妻共同生活之具體情事，是否客觀上達於動搖夫妻之共
    同生活，致夫妻已喪失維持婚姻之意欲以為斷。」、「民法
    第1052條第2項規定，有同條第1項以外之重大事由，難以維
    持婚姻者，夫妻之一方得請求離婚。是否有難以維持婚姻之
    重大事由，判斷標準為婚姻是否已生破綻而無回復之希望，
    此不可由原告已喪失維持婚姻意欲之主觀面加以認定，而應
    依客觀的標準，即難以維持婚姻之事實，是否已達於倘處於
    同一境況，任何人均將喪失維持婚姻希望之程度以決之」等
    裁判意旨，可供參考。又「按有民法第1052條第 1項以外之
    重大事由，難以維持婚姻者，夫妻之一方得請求離婚；但其
    事由應由夫妻之一方負責者，僅他方得請求離婚，同條第 2
    項定有明文。依此規定意旨觀之，必構成離婚之重大事由，
    有可歸責於夫妻之一方，始得由他方請求離婚。倘夫妻雙方
    就該事由均須負責時，應比較衡量雙方之有責程度，僅責任
    較輕之一方，得向責任較重之他方請求離婚，如雙方之有責
    程度相同時，則雙方均得請求離婚，以符公平。」、「按民
    法第1052條第 2項但書規定難以維持婚姻之重大事由，應由
    夫妻之一方負責者，僅他方得請求離婚，係為求公允而設，
    故難以維持婚姻之重大事由，夫妻雙方均須負責時，應比較
    衡量雙方之有責程度，僅許責任較輕之一方，得向責任較重
    之他方請求離婚，如雙方之有責程度相同時，則雙方均得請
    求離婚，始符公平。」亦有同院93年度臺上字第 987號、90
    年度臺上字第1965號之裁判意旨，足資參酌。本件上訴人主
    張被上訴人迄今仍悍拒上訴人返回澳洲住所居住，為兩造分
    居狀態持續中，應負較重責任等語；被上訴人則以上訴人於
    94年間返回澳洲興訟、應訴，均未返回澳洲之共同住所居住
    ，迄今被上訴人仍欲維持婚姻，並無不同意其返回澳洲共同
    住居所居住等語為抗辯；經查：
(1) 上訴人對於被上訴人所為：上訴人於○○年○○月○○日與被上訴
    人結婚後，被上訴人應其要求將所有不動產予以變賣，隨同
    與兩造所育之子丙○○移民紐西蘭、澳洲，並居住澳洲多年
    ，被上訴人除專心照顧幼子丙○○外，尚將資產資助經商，
    因其經常往返紐西蘭與澳洲之間，認琥珀桌椅有利可圖，獨
    自返台經營藝品店，將被上訴人與幼子留在澳洲生活；91年
    間於其返回澳洲向被上訴人佯稱在臺期間有稅務問題，必須
    辦理離婚，被上訴人不疑有他，於離婚協議書上簽名，交其
    攜回於○○年○○月○○日辦理離婚登記；未幾，被上訴人於澳洲
    即耳聞其另結新歡，已與丁○○結婚，被上訴人心有不甘，
    94年間返台提起確認婚姻無效等訴訟，嗣後經證實尚未與丁
    ○○結婚而撤回訴訟，○○年○○月○○日在諸多親友見證下再度
    結婚，並為結婚登記；由於再度結婚之後，仍為被上訴人發
    現其與丁○○間之交往並不單純，經被上訴人質問後，94年
    間即在澳洲興訟，擬取回被上訴人與幼子在澳洲賴以居住之
    房子，經澳洲法院為其敗訴判決確定等抗辯之事實，除否認
    與丁○○有婚外情外，其餘迄未予以爭執或有所辯解，被上
    訴人所抗辯之上開事實，除上訴人與丁○○有婚外情外，應
    堪信為真實。
(2) 被上訴人於94年間先後 7次返臺，均僅短暫停留數日之事實
    ，有內政部入出國及移民署96年10月31日移署資處雲字第09
    611924760號函、及其所附入出國日期證明書在卷(原審卷第
    43、44頁 )可稽；固屬不虛。惟查兩造於94年間因確認婚姻
    無效事件等涉訟，經被上訴人撤回而終結之事實，已如前述
    ，復經原法院依職權調閱94年度婚字第232號、第269號案卷
    查核無誤；堪認被上訴人雖曾於94年間返臺 7次，純係為洽
    談委任律師事宜，以提起確認婚姻無效之訴之事實，為真實
    ；被上訴人因與上訴人間之訴訟，而密集返台未與上訴人聯
    繫，自屬人情之常，無可厚非；且迄本院言詞辯論期日，被
    上訴人仍極欲維持婚姻，堅不與上訴人離婚，而被上訴人亦
    同為：「…但如果被上訴人願意提出同意我回澳洲與被上訴
    人同住的同意書的話，我才願意維持婚姻。」之陳述，有本
    院言詞辯論筆錄在卷 (本院卷第208頁背面)。由此亦足認兩
    造間之婚姻，尚難認已生破綻而顯無回復之希望，自非得以
    上訴人已喪失維持婚姻意欲之主觀面，而認有已達於倘處於
    同一境況而難以維持婚姻之程度。
(3) 綜合上述，本件兩造之所以分居臺、澳兩地，肇因於上訴人
    於91年間獨自返臺經商，向被上訴人誆得離婚協議書之簽名
    ，辦理假離婚登記後，為被上訴人疑有婚外情，返臺與之興
    訟等情，而致婚姻關係頻臨決裂，被上訴人固有其不是之責
    任，於疑上訴人有婚外情之情事，未能克制自己，尋求諮商
    解決之道，貿然返臺提起婚姻無效之訴，惟經撤回，兩造再
    度結婚後，上訴人竟不顧夫妻之情，仍於94年間在澳洲法院
    訴請被上訴人返還上開被上訴人母子所居住之房子，經判決
    敗訴確定，致兩造情感交惡至今，經比較衡量雙方之有責程
    度，上訴人應負之責任，較重被上訴人，依民事訴訟法第10
    52條第2項規定意旨，及最高法院93年度臺上字第987號、90
    年度臺上字第1965號之裁判意旨，非上訴人所得提起本件離
    婚之訴。
(4) 至於上訴人於本院提出 「TRANSCRIPT OF PROCEEDINGS」及
    中譯「開庭紀錄」文件資料 (本院卷第53至54頁)， 主張被
    上訴人有民法第1052條第2 項所規定難以維持婚姻之重大事
    由等語；惟查上訴人對於被上訴人所提出「TRANSCRIPT OFP
    R-OCEEDINGS」 及中譯「開庭紀錄」文件資料，為被上訴人
    否認其真正，其中「TRANSCRIPT OF PROCEEDINGS」 又未經
    我駐外單位之驗證，且係於本院所提出之新攻擊方法，未就
    有民事訴訟法第447條第1項但書所列各款情形，予以釋明，
    依同條第3項之規定，本院毋庸斟酌，應予敘明。
(三)上訴人主張被上訴人拒不履行同居義務，惡意遺棄上訴人，
    未盡其舉證之責任；主張被上訴人有民法第1052條第 2項所
    規定難於維持婚姻之重大事由，經本院斟酌卷附證據資料等
    ，上訴人應負之責任又較重於被上訴人，且非已生破綻而顯
    無回復之希望；從而，上訴人提起本件離婚之訴，於法尚非
    有據，不予准許。
五、上訴人依民法第1052條第1項第3款、第5款及第2項之規定，
    請求准予與被上訴人離婚，於法無據，原法院為其敗訴判決
    ，理由或未盡相同，但結果並無異致，仍應予以維持；上訴
    意旨，仍持陳詞任意指摘原法院之判決不當，求予廢棄，為
    無理由，應予駁回。
六、本件事證已臻明確，兩造其他攻擊、防禦方法，及提出未援
    用之證據，經斟酌後認不影響判決基礎，無逐一論述必要，
    併此敘明。
七、據上論結，本件上訴為無理由，依民事訴訟法第449條第1項
    、第78條之規定，判決如主文。
中    華    民    國    97    年     5    月     6    日
                    民事第五庭
                        審判長法  官  魏麗娟
                              法  官  蔡芳齡
                              法  官  陳博享
正本係照原本作成。
如不服本判決，應於收受送達後20日內向本院提出上訴書狀，其
未表明上訴理由者，應於提出上訴後20日內向本院補提理由書狀
（均須按他造當事人之人數附繕本）上訴時應提出委任律師或具
有律師資格之人之委任狀；委任有律師資格者，另應附具律師資
格證書及釋明委任人與受任人有民事訴訟法第466條之1第1項但
書或第2項（詳附註）所定關係之釋明文書影本。
中    華    民    國    97    年    5     月    7     日
                              書記官  鄭靜如
附註：
民事訴訟法第466條之1（第1項、第2項）：
對於第二審判決上訴，上訴人應委任律師為訴訟代理人。但上訴
人或其他法定代理人具有律師資格者，不在此限。
上訴人之配偶、三親等內之血親、二親等內之姻親，或上訴人為
法人、中央或地方機關時，其所屬專任人員具有律師資格並經法
院認為適當者，亦得為第三審訴訟代理人。

司法院資訊處製作；財團法人民間司法改革基金會備份。
